高雄高等行政法院判決
111年度簡上字第17號
上  訴  人  姚文得                               
被 上訴 人  臺南市政府勞工局

代  表  人  王鑫基              
上列當事人間就業服務法事件，上訴人對於中華民國111年2月25
日臺灣臺南地方法院110年度簡字第100號行政訴訟判決，提起上
訴，本院判決如下：
　　主  文
一、上訴駁回。
二、上訴審訴訟費用由上訴人負擔。
　　事實及理由
一、爭訟概要：
　　上訴人未經許可聘僱他人所申請聘僱之越南籍移工NGUYEN T
    HI HIEN（護照號碼：B0000000，下稱N女），在臺南市○○區
    ○○里○○段0000號土地（下稱案地）從事農田耕作等工作，經
    臺南市政府警察局善化分局（下稱善化分局）於民國110年2
    月22日當場查獲，嗣以110年3月4日南市警善防字第1100105
    791號函檢送相關調查資料移請被上訴人辦理。經被上訴人
    審查後認上訴人違反就業服務法第44條規定，乃依同法第63
    條第1項規定，以110年6月4日南市勞條字第1100599711號裁
    處書（下稱原處分）裁處上訴人罰鍰新臺幣（下同）15萬元
    。上訴人不服，提起訴願，遭決定駁回後，提起行政訴訟，
    經臺灣臺南地方法院110年度簡字第100號行政訴訟判決（下
    稱原判決）駁回其訴，遂提起本件上訴。
二、上訴人起訴之主張及聲明、被上訴人於原審之答辯及聲明、
    原判決理由，均引用原判決所載。
三、上訴意旨：
（一）上訴人已年近65歲，係從事農業耕作之老農，僅國中畢業
      ，教育程度不高，終年辛苦工作但所得甚低。而N女並非
      逃逸之外勞，係合法居留之外籍人士，與上訴人之配偶熟
      識，以姊妹相稱，當日係利用公司休假日來探訪上訴人之
      配偶，因見上訴人之配偶忙於農作，乃自告奮勇幫忙，基
      於人情之常，上訴人豈可辜負其好意而加以制止？N女當
      日來訪乃主動協助農作，並非上訴人所僱用。被上訴人引
      用勞動部之解釋，認定上訴人未婉拒N女之幫忙，即構成
      就業服務法第44條「容留」之規定，惟上訴人僅係國中學
      歷之老農，教育程度不高，實無法得知其未婉拒N女幫忙
      之行為已違反就業服務法規定，亦無法意識到該「未婉拒
      、制止N女幫忙」行為係屬不法，對該「未婉拒、制止N女
      幫忙」行為違法性之認知極為薄弱，且上訴人允許N女之
      幫忙並非出於營利或其他非法目的。以N女幫忙農耕之農
      地係種植稻米，1期要5個月才能收成，收成利益僅1萬餘
      元，所得利益甚少，且N女僅幫忙一下，毫無排擠本國人
      就業機會之可能，遑論對社會秩序及經濟發展產生不利之
      影響。上訴人允許N女幫忙之違章情事應屬極度輕微之損
      害，應受責難程度甚低且所生影響輕微，按其情節，應符
      合行政罰法第8條但書規定，予以減輕或免除其處罰。而
      原審卻以上訴人就N女係他人所申請聘僱之移工一事既無
      法諉為不知，則其未曾諮詢他人或相關單位，即任由其提
      供勞務而未加以查對或制止，難謂無過失，即認定無行政
      罰法第8條但書規定適用，其適用法規顯然有誤。
（二）被上訴人未審酌上訴人因農忙，而允許合法外籍勞工友人
      之幫忙，查獲時之工作時數短暫，上訴人因本件N女幫忙
      農耕之行為並未得利等受責難之具體情狀，即為15萬元罰
      鍰之裁處，與行政程序法第7條所定比例原則有違。又就
      業服務法第44條明文禁止非法容留未經許可之外國人從事
      工作，旨在保障國民工作機會，上訴人僅於農忙時未禁止
      N女幫忙農作，毫無排擠本國人就業機會之可能，與經年
      累月僱用非法外籍移工者，自難比擬；且上訴人以務農為
      業，並非一般營利事業，此農地1期稻作5個月僅有1萬餘
      元之利潤，而被上訴人未依行政罰法第18條規定審酌，仍
      裁處上訴人15萬元之高額罰鍰，其處分有違比例原則，原
      判決對於原處分裁罰數額並無違法之認定，應有違反比例
      原則之不適用法規、適用法規不當之違法。
四、本院經核原判決駁回上訴人於原審之訴，並無違誤，茲就上
    訴意旨再予論述如下：
（一）應適用之法令：
   1、就業服務法第42條：「為保障國民工作權，聘僱外國人工
      作，不得妨礙本國人之就業機會、勞動條件、國民經濟發
      展及社會安定。」
   2、就業服務法第43條：「除本法另有規定外，外國人未經雇
      主申請許可，不得在中華民國境內工作。」
   3、就業服務法第44條：「任何人不得非法容留外國人從事工
      作。」
   4、就業服務法第57條第1款、第2款：「雇主聘僱外國人不得
      有下列情事：一、聘僱未經許可、許可失效或他人所申請
      聘僱之外國人。二、以本人名義聘僱外國人為他人工作。
      」
   5、就業服務法第63條第1項：「違反第44條或第57條第1款、
      第2款規定者，處新臺幣15萬元以上75萬元以下罰鍰。5年
      內再違反者，處3年以下有期徒刑、拘役或科或併科新臺
      幣120萬元以下罰金。」
（二）按「為促進國民就業，以增進社會及經濟發展，特制定本
      法。」為就業服務法第1條前段所明定。復稽之同法第42
      條之立法理由：「一、對外國人之聘僱及媒介等行為，目
      前尚無法律明確予以規範，造成非法外籍勞工管理上之困
      擾，增加社會治安等問題之嚴重性。本章旨在管制外國人
      之聘僱，並對基於國家發展需要而許可聘僱外國人工作及
      媒介行為等予以有效管理。二、對聘僱外國人工作及其許
      可，均以不得顯有妨本國人之就業機會等為先決條件，以
      利國民就業之促進。」及第43條之立法理由：「為避免外
      國人非法在我國境內工作，對國民工作權、國家經濟發展
      、社會安定等造成不利影響，爰作此規定。」再參以就業
      服務法第44條及第57條等規定，可知立法者為保障本國人
      就業機會，避免妨礙本國人之勞動條件、國民經濟等目的
      ，乃規定外國人在我國工作，須經事前許可，否則不得聘
      僱，亦不得非法容留。而比對就業服務法第44條及第57條
      規定，依第44條規定負有不得非法容留外國人工作之義務
      主體為「任何人」，而第57條規定則以與外國人具聘僱關
      係之「雇主」為義務主體。準此，就業服務法第44條所謂
      「任何人不得非法容留外國人從事工作」，當係指自然人
      或法人與外國人間雖無聘僱關係，但有未依就業服務法及
      相關法令規定申請許可，即容許外國人停留在其所管領之
      處所從事勞務提供或工作事實之行為而言。故任何自然人
      或法人均負有應防止外國人非法進入其管領工作場所提供
      勞務之行政法上義務，並對提供勞務之外國人是否具有合
      法之工作許可負有查核確認之義務，若因故意或過失而未
      加查對，使未獲工作許可之外國人在其所管領之處所提供
      勞務，即違反就業服務法第44條規定而應受處罰，且此項
      注意義務，不因該提供勞務之外國人非由自然人或法人自
      行僱用即得免除。換言之，依該條規定據以處罰之前提，
      僅以外國人被容留且有提供勞務為已足，且以該容留者作
      為處罰對象，並不問外國人提供勞務之動機及對價之有無
      。
（三）上訴人固主張：其係國中學歷之老農，無法得知其未婉拒
      N女幫忙之行為已違反就業服務法，且收成之利益僅1萬餘
      元，所得利益甚少，亦僅於農忙時未禁止N女幫忙農作，
      毫無排擠本國人就業機會之可能，遑論對社會秩序及經濟
      發展產生有何不利之影響，應受責難程度甚低且所生影響
      輕微，原審認定無行政罰法第8條但書規定適用，其適用
      法規顯然有誤云云。然按「不得因不知法規而免除行政處
      罰責任。但按其情節，得減輕或免除其處罰。」行政罰法
      第8條定有明文。該條係規定行為人因不瞭解法規之存在
      或適用，進而不知其行為違反行政法上義務時，仍不得免
      除行政處罰責任，學理上稱為禁止錯誤，屬違法性認識問
      題。依該條規定，上訴人不得以其不知就業服務法規定為
      由主張免除行政處罰責任。該條但書所指可非難程度較低
      之「按其情節」，係針對導致行為人不知法規之具體特殊
      原因而論，例如基於外國人之原因，入境他國而不知曉與
      本國不同規定之情形，並非行政罰法第18條第1項所指違
      法行為之危害影響程度。如以行為人本身之社會經驗及個
      人能力，無法期待其運用認識能力而意識到該行為之不法
      ，抑或對於其行為合法性有懷疑時，經其深入思考甚至必
      要時曾諮詢有權機關解釋，仍無法克服其錯誤時，始具有
      「無可避免性」。而N女為他人申請聘僱之外籍移工，因
      與上訴人之配偶熟識乃於110年2月22日至上訴人管領之案
      地從事農耕勞務工作，為原審參酌善化分局110年2月22日
      現場錄影光碟、照片6幀、上訴人及N女調查筆錄等證據調
      查結果所確定之事實，核與卷證相符。則依原審所認定之
      事實，上訴人容許N女至其管領之案地從事農耕勞務工作
      之初已知悉N女為他人申請聘僱之外籍移工。而前揭就業
      服務法禁止未經許可容留外國人工作之規定，自91年1月2
      1日修正公布迄今已行之有年，上訴人既自陳為國中學歷
      且從事農作多年，並非未受過教育或無一般社會知識經驗
      者，對外國人未經申請許可在我國從事勞務工作，應可知
      悉或產生可能違法之疑慮，亦非不可期待其於容留外國人
      工作前，向主管機關就容留外國人工作之合法性盡其查詢
      義務，依前揭說明，非屬具有正當理由而無法避免「不知
      法規」之情況，自無由援引該條但書免責。原判決敘明上
      訴人就N女係他人所申請聘僱之移工一事無法諉為不知且
      未曾諮詢他人或相關單位，即任由其提供勞務而未加以查
      對或制止，據以認定被上訴人未依行政罰法第8條但書規
      定減輕或免除其責，適法有據，予以維持，自無違誤。上
      訴人前揭主張，並不可採。
（四）上訴人復主張：其僅於農忙時未禁止N女幫忙農作，毫無
      排擠本國人就業機會之可能，且此農地1期稻作5個月僅有
      1萬餘元之利潤，被上訴人未依行政罰法第18條規定加以
      審酌，仍裁處上訴人15萬元之高額罰鍰，有違比例原則，
      原判決卻認定不符合行政罰法第18條第3項規定，且認被
      上訴人給予上訴人處以15萬元罰鍰之數額無誤，其判決顯
      有不適用法規及不適用比例原則之違背法令云云。惟N女
      於案地提供農田耕作之勞務具有可替代性，可由本國人或
      其他合法取得工作許可之外國人替代，故難認上訴人容留
      N女工作之行為，對就業服務法第44條所欲維護之公共利
      益未有任何損害；且原處分已衡酌上訴人違法性質、情節
      及改善情形等因素，已對上訴人上開違章行為處以就業服
      務法第63條第1項法定最低15萬元罰鍰，自難認有何違反
      比例原則之情，其裁量自無不適用法規、適用法規不當之
      違法。至行政罰法第18條第3項減輕處罰規定係以「依本
      法規定減輕處罰時」為前提要件，即行為人須具有同法第
      8條但書、第9條第2項、第4項、第12條但書、第13條但書
      規定而予減輕或免除處罰之情形，始進一步討論應減輕處
      罰至何程度，而本件上訴人既無上開法定事由，其主張得
      依行政罰法第18條第3項規定予以減輕，難謂有據。上訴
      人仍執前詞指摘原判決違背法令，亦無足採。
五、綜上所述，原審斟酌全辯論意旨及調查證據之結果，駁回上
    訴人之訴，其認事用法並無違誤，亦無判決不適用法規或適
    用不當等違背法令之情事。上訴論旨仍執前詞指摘原判決違
    背法令，求予廢棄，為無理由，應予駁回。
六、結論：上訴無理由。
中　　華　　民　　國　　111 　年　　5 　　月　　24　　日
             高雄高等行政法院第二庭
                         審判長法官  孫　國　禎
                               法官  林　韋　岑
                               法官  曾　宏　揚
以上正本係照原本作成。
不得上訴。
中　　華　　民　　國　　111 　年　　5 　　月　　24　　日

                             書記官　林　幸　怡